【裁判字號】    89,訴,25
【裁判日期】    900412
【裁判案由】    偽造文書等
【裁判全文】
臺灣宜蘭地方法院刑事判決                            八十九年度訴字第二五號
    公  訴  人  臺灣宜蘭地方法院檢察署檢察官
    被      告  丙○○
    選任辯護人  林世超
右列被告因偽造文書等案件，經檢察官提起公訴（八十八年度偵緝字第二六七號），
本院判決如左：
    主  文
丙○○共同行使偽造私文書，足以生損害於公眾及他人，處有期徒刑肆月，如易科罰
金，以佰元折算壹日。
大眾電信個人金融傳呼服務申請書上偽造之「戊○○」簽名壹枚沒收。
    事  實
一、丙○○明知擔任有義交通股份有限公司負責人之妹乙○○（經臺灣高等法院於九
    十年二月二十七日以八十九年度上訴字第四０五五號判決有期徒刑四月確定），
    於民國八十七年七月間某日，將員工戊○○於八十七年七月十日離職時，疏未取
    走之身分證侵占並據為己有，仍於八十八年二月底、三月初某日，在乙○○位於
    臺北縣新莊市○○○路五十巷十七號四樓住處，加以收受，並與乙○○基於共同
    行使偽造私文書及意圖為自己不法所有之犯意聯絡，由丙○○於八十八年三月五
    日持戊○○身分證至宜蘭縣羅東鎮全眾科技股份有限公司（下稱全眾科技）冒用
    戊○○名義，在「大眾電信個人金融傳呼服務申請書」上，偽造「戊○○」簽名
    一枚，並持向全眾科技及大眾電信行使，足以生損害於戊○○及大眾電信股份有
    限公司（下稱大眾電信）對呼叫器門號租用者之經營管理及利益，亦致大眾電信
    陷於錯誤，而提供呼叫器門號0000000000（起訴書誤繕為00000
    0000）之電信服務予丙○○使用，丙○○於詐得上開門號之財產上不法電信
    使用利益後，迄至八十八年八月中旬均未曾向大眾電信繳納租金。嗣於八十八年
    四月十四日十五時三十分許，因丙○○將上開呼叫器號碼擺設在宜蘭縣五結鄉○○路○段一七四號旁之贓車上作為聯絡工具，方為警循線查獲。
二、案經宜蘭縣警察局羅東分局報告臺灣宜蘭地方法院檢察署檢察官偵查及自動檢舉
    起訴。
    理  由
一、訊據被告丙○○固不否認持戊○○身分證申辦呼叫器使用之事實，惟矢口否認有
    何收受贓物、偽造文書及詐欺取財之犯行，辯稱：戊○○本在其妹乙○○之公司
    任職，身分證是乙○○所交付，稱乃蔡式文委託其代為申辦呼叫器。大眾電信個
    人金融傳呼服務申請書上所有欄位均係櫃臺服務小姐所填寫，包括申請人簽章欄
    中之「戊○○」簽名等語。然查：
  (一)被告丙○○於偵查中先以答辯狀供稱：0000000000號呼叫器乃戊○○
    申請使用，嗣因戊○○另又申請行動電話，始將呼叫器贈其使用等語，復於偵審
    中再以：戊○○因與乙○○之公司有債務糾紛，故主動將身分證留在公司，嗣後
    乙○○與戊○○聯繫後，戊○○表示其聯絡上不方便，故主動委請乙○○代為申
    辦呼叫器，乙○○因公司業務繁忙，才由其出面為戊○○申請等語置辯。是觀之
    被告對戊○○身分證之來源，前後供詞顯有矛盾，已難採信其辯詞為真實。
  (二)證人戊○○於偵審中均結證稱：其於八十七年七月十日離職後，疏未取回身分證
    ，雖事後曾返回公司索取身分證，但乙○○斯時表示並未將其身分證留存於公司
    。是其對丙○○申辦呼叫器一事，並不知情。又丙○○於開庭前曾以電話囑其出
    庭時應稱確有將身分證借其申辦呼叫器，為不實之陳述等語綦詳，並有戊○○於
    八十七年七月十四日向戶政單位申請補發新的身分證之申請書，暨勞工保險局出
    具戊○○在有義公司投保日期至八十七年七月十日止之證明書各一份存卷可佐，
    顯見證人所言非虛，被告前揭辯詞，要難採憑。
  (三)再細觀卷附大眾電信個人金融傳呼服務申請書上「帳單寄送地址」及「申請人簽
    章」欄位，亦可徵得被告係冒用戊○○名義，虛偽申辦呼叫器使用之事實。蓋：
  1.本件呼叫器申請係以被告任職之宜蘭縣五結鄉○○路○段一七四號公司地址為帳
    單寄送地址，而非記載戊○○之地址，已與常情相違。
  2.申請書內各欄位之填載，顯係出自二人所為，是佐以被告自承：該申請書乃其親
    自前往全眾科技申請等語，及衡以各項申請書「申請人簽章」欄位均應由申請人
    親自為之，櫃臺服務人員要無為之代行之一般社會日常生活之基本事實法則，即
    見上開申請書內「申請人簽章」欄位應係被告冒用戊○○名義所為。至該「戊○○」之簽名，以肉眼觀察雖顯與被告筆跡之運筆、勾勒、按捺、結構等均難謂相
    合，然綜據上情，及上開「戊○○」簽名所呈現之僵硬筆劃、不連貫筆觸及遲滯
    呆板之整體外觀，要可推知此係被告刻意隱藏其筆跡特徵，並圖以無法鑑定辨識
    之他種字跡，脫免可能涉及之刑事罪名犯罪意欲。
  (四)又被告自八十八年三月起至八十八年八月中旬止之使用呼叫器期間，均未曾繳納
    任何租金費用，亦未與戊○○聯繫之事實，亦經被告自承在卷，復有卷附大眾電
    信個人金融傳呼服務申請書及大眾電信股份有限公司八十八年八月十八日（八八
    ）眾管字第九四號函各一紙可憑，堪認被告丙○○係為己申辦呼叫器使用之意甚
    明，亦徵其另有以詐術欺罔大眾電信，使之陷於錯誤而核發呼叫器予之使用之主
    觀詐欺故意。
  (五)總上各情，本件被告不啻對戊○○身分證來源之重要之點，前後供述不清外，亦
    與證人蔡式文結證各語，大相逕庭，且乙○○侵占戊○○身分證之犯行，業經臺
    灣高等法院於九十年二月二十七日以八十九年度上訴字第四０五五號判決有期徒
    刑四月確定，有該判決書一份存卷可參，是難認被告係經由合法途徑取得戊○○
    之身分證。再自其申辦呼叫器，填載各欄位之過程及刻意改變字跡習慣、筆跡特
    徵而以他種模糊筆法冒用戊○○名義簽名之過程、手法，及未曾付費租用該呼叫
    器等跡證，亦足認定被告係基於為己不法所有之意圖，而使用冒用戊○○名義之
    虛偽不實方法，欺騙大眾電信並使之陷於錯誤，而從中牟取利益之事實。是被告
    所辯各語，顯係犯後卸責推諉之詞，委無可採，本件事證已臻明確，被告各項犯
    行均堪認定。
二、核被告丙○○明知戊○○之身分證乃乙○○侵占並據為己有之贓物，仍加以收受
    ，並持以冒用戊○○名義，在大眾電信個人金融傳呼服務申請書之私文書上，偽
    造戊○○簽名，向全眾科技及大眾電信行使，足以生損害於戊○○及使大眾電信
    。並使大眾電信陷於錯誤，而提供呼叫器服務，進而獲取不法利益之所為，係犯
    刑法第三百四十九條第一項收受贓物罪、同法第二百十六條、第二百十條之行使
    偽造私文書罪，及同法第三百三十九條第二項、第一項詐欺得利罪。被告偽造戊○○署押乃偽造私文書之部分行為，及其偽造私文書之低度行為，均併為行使偽
    造私文書之高度行為所吸收，均不另論罪。又被告丙○○與乙○○間，就行使偽
    造私文書及詐欺得利二罪間，具有犯意聯絡及行為分擔，為共同正犯。又其所犯
    收受贓物、行使偽造私文書及詐欺得利三罪間，分具方法、目的之牽連關係，應
    依刑法第五十五條牽連犯之規定，從一重之行使偽造私文書罪處斷。至公訴意旨
    雖僅載明被告涉犯收受贓物及偽造私文書之部分罪名，未論及其尚以詐術獲致不
    法利益之詐欺得利犯行，惟此部分事實與已起訴之有罪部分，具有牽連犯之裁判
    上一罪關係如前述，是為起訴效力所及，本院自應併予審究，附此敘明。次查，
    被告行為後，刑法第四十一條業於九十年一月十日公布，同年月十二日生效，而
    修正後之刑法第四十一條第一項規定「犯罪最重本刑為五年以下有期徒刑之罪，
    而受六月以下有期徒刑或拘役之宣告，因身體、教育、職業或家庭之關係或因其
    他正當事由，執行顯有困難者，得以一元以上三元以下（業據罰金罰鍰提高標準
    條例第二條前段規定，就其原定數額提高為一百倍折算一日）折算一日，易科罰
    金。但確因不執行所宣告之刑，難收矯正之效或難以維持秩序者，不在此限。」
    是此項修正對被告較屬有利，自應依刑法第二條第一項前段之規定，適用裁判時
    之新法。審酌被告僅為一時貪欲圖便，竟自其妹處取得贓物後，率然冒用他人姓
    名申辦呼叫器，詐得不法利益，除嚴重侵害他人權益及電訊公司對客戶資料管理
    之正確性及經營利益，亦未盡身為兄長之責，適時導正其妹於正途，犯罪情節匪
    淺，本應重罰，惟念其犯後坦承部分犯行，態度良好，亦與被害人之一之蔡式文
    達成和解，賠償其所受之損失，及其他犯罪動機、手段、目的、所生所害、素行
    等一切情狀，爰酌情量處如主文所示之刑，並諭知易科罰金之折算標準，以示懲
    儆。至大眾電信個人金融傳呼服務申請書上由被告偽造之「戊○○」簽名一枚，
    依刑法第二百十九條之規定，不問屬於犯人與否，均應併予宣告沒收。
三、公訴意旨另以：被告丙○○明知己○○於八十八年初交付之車牌號碼ＥＢ─一二
    九八號自用小客車（係丁○○所有，於八十七年時二月十日在臺北市○○○路一
    一四巷十一號前遭竊，而該車於查獲時所懸掛之Ｓ四─三四二三號車牌乃己○○
    向胡林珠凰購買所得）乃來歷不明之贓物，竟仍予以收受，並將該部贓車停放在
    宜蘭縣五結鄉○○路○段一七四號前，復擺置其冒用戊○○名義申辦之0000
    000000號呼叫器作為聯絡工具兜售該部贓車。因認被告涉有刑法第三百四
    十九條第一項收受贓物罪嫌。
四、按犯罪事實應依證據認定之，無證據不得認定其犯罪事實，又不能證明被告犯罪
    者，應諭知無罪之判決，刑事訴訟法第一百五十四條、第三百零一條第一項分別
    定有明文。又按刑事訴訟法上所謂認定犯罪事實之證據，係指足以認定被告確有
    犯罪行為之積極證據而言，如未能發現相當證據或證據不足以證明，自不得以推
    測或擬制之方法，以為裁判之基礎，最高法院二十九年上字第三一０五號及四十
    年臺上字第八六號分別著有判例；又認定不利於被告之事實，須依積極證據，苟
    積極證據不足為不利於被告事實之認定，即應為有利於被告之認定，更不必有何
    有利之證據，最高法院三十年上字第八一六號判例可資參照。合先述明。
五、公訴意旨認被告涉犯收受贓物罪嫌，無非係以：兜售該部贓車之聯絡方式乃被告
    冒用戊○○名義申辦之呼叫器，且被告申辦呼叫器與展售贓車之時間十分接近，
    顯見兩者間必有相當之關連性存在。況苟被告係為己○○代售贓車，衡情應留存
    己○○之聯絡方式等為其主要論據。訊之被告則自警訊至偵審中，均堅詞否認有
    何收受贓物之犯行，迭以：該部贓車確係友人己○○所交付代為託售，並不知該
    車係屬贓車。況倘其知悉該車係屬來路不明之贓物，則不會將之置於其任職公司
    旁之空地，並留下可得聯絡之方式等語置辨。
六、經查：
  (一)本件被告丙○○所提出與鄭福雄聯繫之0000000000號呼叫器號碼，業
    據證人即該呼叫器租用人甲○○到庭證稱：其係經營洗衣店業務，因而與在附近
    上班之丙○○及鄰居鄭福雄認識，並進而將其久置未用之呼叫器借予鄭福雄使用
    。鄭福雄似係經營修車業務，詳細內容即不清楚等語，及證人即被告同事游景聰
    、王義正於偵查中到庭結證：鄭福雄經常在其位於臺北市○○○路六號公司附近
    走動，其等均見過各語，實見被告所執：其與鄭福雄認識，並以0000000
    000號呼叫器號碼相互聯絡等辯詞，應屬非虛，尚堪採憑。
  (二)被告於八十八年四月十四日為警查獲時，係擔任設於宜蘭縣五結鄉○○路○段一
    七四號振吉電化廠股份有限公司副主任，此有被告名片及該公司出具之證明書各
    一紙附卷可按。從而，以被告之地緣關係，及與鄭福雄熟識之程度，互核其所辯
    ：車牌號碼ＥＢ─一二九八號自用小客車係八十八年三月二十日由鄭福雄交付託
    售，故同意鄭福雄將上開車輛停置在其當時任職振吉電化廠股份有限公司宜蘭縣
    五結鄉○○路○段一七四號旁之空地等語，要難謂有何悖離常理之處。蓋被告雖
    係冒用戊○○名義詐領呼叫器使用，然該呼叫器斯時正由其使用中，並以其任職
    之公司地址作為帳單寄存地，且將贓車放置在其公司旁空地，是苟被告係明知己○○交付託管之車輛係屬贓車，焉有同意擺置自身之聯絡方式，而無同時留下鄭
    福雄聯絡方式，無法直接聯絡鄭福雄之理。從而，綜觀該車整體聯絡方式之客觀
    情狀，應可徵得被告對該車之來源確非知情，其辯稱：僅為鄭福雄代管車輛，俟
    有人看車時再聯絡鄭福雄等語，應屬真實，且與論理法則相符，其主觀上並非明
    知所託售車輛乃為贓車一節，洵足認定。
  (三)再者，被告係於同年月五日冒用戊○○名義申辦呼叫器使用，而收受贓車乃為申
    請呼叫器之後十五日之同年月二十日所為，亦難以先前申辦呼叫器之行為，反向
    認定其係以有以他人虛偽名義核請之呼叫器，作為收受並託管贓車之手段。公訴
    意旨認此二者時間相近，顯有相互利用之犯罪嫌疑等跡證，容有誤會。
  (四)綜據前述，被告丙○○就此部分所為之各項辯稱，有證人甲○○、游景聰、王義
    正等人之證言可資佐憑。再以其申辦呼叫器之時間，及與贓車間之地緣、聯絡方
    法等，均僅得與之聯絡，而無法直接聯繫鄭福雄之客觀情狀言之，尚無法據而推
    得被告主觀上明知車牌號碼ＥＢ─一二九八號自用小客車係屬贓車之事實。此外
    ，本院復查無其他積極證據足資證明，亦無其他間接證據可資補強被告確有如公
    訴意旨所指之收受贓物犯行，揆諸首揭判例意旨及說明，被告此部分之犯罪嫌疑
    顯有不足，不能證明犯罪，然公訴意旨認此部分與前開有罪事實間，具有牽連犯
    之裁判上一罪關係，爰依法不併為被告無罪判決之諭知。
據上論斷，應依刑事訴訟法第二百九十九條第一項前段，刑法第二條第一項前段、第
二百十六條、第二百十條、第二百十九條、第三百三十九條第二項、第一項、第三百
四十九條第一項、第二十八條、第五十五條、第四十一條第一項，罰金罰鍰提高標準
條例第一條前段、第二條，判決如主文。
本案經檢察官林慧到庭執行職務
中      華      民      國      九十      年      四      月    十二    日
                                臺灣宜蘭地方法院刑事第二庭
                                          法  官  陳  嘉  年
右正本證明與原本無誤。
如不服本判決，應於判決送達後十日內向本院提出上訴狀。（應附繕本）
                                          書記官  詹  玉  惠
中      華      民      國      九十      年      四      月    二十    日
附錄本案論罪法條全文
刑法第二百十條
偽造、變造私文書，足以生損害於公眾或他人者，處五年以下有期徒刑。
刑法第二百十六條
行使第二百十條至第二百十五條之文書者，依偽造、變造文書或登載不實事項或使登
載不實事項之規定處斷。
刑法第三百三十九條第一項、第二項
意圖為自己或第三人不法之所有，以詐術使人將本人或第三人之物交付者，處五年以
下有期徒刑、拘役或科或併科一千元以下之罰金。
以前項方法得財產上不法之利益或使第三人得之者，亦同。
刑法第三百四十九條第一項
收受贓物者，處三年以下有期徒刑、拘役或五佰元以下罰金。


司法院資訊處製作；財團法人民間司法改革基金會備份。
